【裁判字號】    99,重訴,9
【裁判日期】    990714
【裁判案由】    返還不當得利
【裁判全文】
臺灣苗栗地方法院民事判決               99年度重訴字第9號
原      告  電光企業股份有限公司
法定代理人  甲○○
訴訟代理人  徐文宗律師
被      告  旭振企業有限公司
法定代理人  乙○○
訴訟代理人  潘秀華律師
上列當事人間請求返還不當得利事件，本院於民國99年6 月30日
言詞辯論終結，判決如下：
    主  文
被告應給付原告新臺幣捌佰伍拾肆萬柒仟貳佰柒拾肆元，及自民
國九十八年八月二十二日起至清償日止，按年息百分之五計算之
利息。
訴訟費用由被告負擔。
本判決於原告以新臺幣貳佰捌拾肆萬玖仟元供擔保後，得假執行
；但被告如以新臺幣捌佰伍拾肆萬柒仟貳佰柒拾肆元為原告預供
擔保，得免為假執行。
    事實及理由
一、按訴狀繕本送達後，原告不得將原訴變更或追加他訴，但有
    被告同意、擴張或減縮應受判決事項之聲明者，不在此限；
    被告於訴之變更或追加無異議，而為本案之言詞辯論者，視
    為同意變更或追加。民事訴訟法第255 條第1 項第1 、3 款
    及第2 項分別載有明文。查本件原告前聲請對被告發支付命
    令，請求被告應給付新臺幣（下同）8,547,274 元，及自民
    國96年12月6 日起至清償日止，按年息百分之5 計算之利息
    ，嗣經被告於法定期間內提出異議，則原告前支付命令之聲
    請視為起訴。其後，原告另具狀就利息起算點部分，減縮自
    96年12月7 日起算，嗣又於本院言詞辯論時再變更自98年8
    月22日起算，核均屬減縮應受判決事項之聲明，且被告對此
    並無異議而為本案之言詞辯論（見本院卷第58頁），與上開
    規定相符，合先敘明。
二、原告主張：緣被告前於臺灣板橋地方法院起訴請求原告損害
    賠償，在二審時臺灣高等法院以94年度重上字第181 號判決
    判命原告應給付被告7,284,713 元，及自93年5 月8 日起至
    清償日止按週年利率百分之5 計算之利息。被告遂持上開判
    決聲請假執行，經臺灣臺北地方法院民事執行處核發支付轉
    給命令，於96年12月6 日自原告臺灣郵政股份有限公司帳戶
    內取償3,576,519 元，及原告合作金庫商業銀行城中分行帳
    戶取償4,970,755 元，合計8,547,274 元。惟原告不服前開
    94年度重上字第181 號判決，提起上訴，經最高法院廢棄後
    發回，臺灣高等法院改以97年度重上更(一)字第119 號判決駁
    回被告上訴請求，被告不服再提起上訴，復經最高法院以98
    年度台上字第1545號判決駁回上訴而告確定。足見被告前開
    假執行所憑依據（即臺灣高等法院94年度重上字第181 號判
    決），業遭廢棄而失所附麗，則被告取得8,547,274 元，應
    屬民法第179 條後段規定之受有利益有法律上原因，惟其後
    已不存在者，且致原告受有損害，依法須返還上開不當得利
    款項及自前案判決確定之翌日即98年8 月22日起至清償日止
    ，按年息百分之5 計算之利息等語。並聲明：(一)被告應給付
    原告8,547,274 元及自98年8 月22日起至清償日止，按年息
    百分之5 計算之利息；(二)願供擔保，請准為假執行之宣告。
三、被告則以：按遲延之債務，以支付金錢為標的者，債權人得
    請求依法定利率計算之遲延利息，民法第233 條第1 項前段
    定有明文。查本件之給付雖以金錢為標的，然並無返還期日
    之訂定，原告亦未曾催告被告為給付，是原告請求法定遲延
    利息起算日，顯然無據，應予駁回。另被告與訴外人即答辯
    狀附表一所示之客戶分別簽訂如附表一之合約，因原告就該
    個別合約所應給付之貨品遲不為交貨，致被告受上開客戶解
    除合約，此部分之事實業於他案兩造於臺灣高等法院94年度
    重上字第181 號損害賠償事件中調查甚明，是被告既因原告
    之遲延給付致遭客戶解除合約，因而受有損害，損害數額則
    係被告與客戶簽約之價格，扣掉原告核定價格間之差額，合
    計為8,203,370 元，是依民法第334 條第1 項前段規定，為
    抵銷之主張等語。並聲明：(一)原告之訴駁回；(二)如受不利判
    決，願供擔保，請准免為假執行之宣告。
四、本件經依民事訴訟法第270 條之1 第1 項第3 款規定，整理
    兩造不爭執事項，並協議兩造簡化爭點如下（見本院卷第48
    至49頁）：
（一）兩造不爭執事項：
    1.被告前於93年5 月3 日向臺灣板橋地方法院起訴請求原告
      應給付17,377,172元之損害賠償，經臺灣板橋地方法院以
      93年度重訴字第179 號駁回被告全部請求，嗣被告不服提
      起上訴，經臺灣高等法院94年度重上字第181 號判決，判
      命原告應給付被告7,284,713 元，及自93年5 月8 日起至
      清償日止，按年息百分之5 計算之利息，且得供擔保後准
      為假執行。
    2.被告持上開臺灣高等法院94年度重上字第181 號判決聲請
      假執行，經臺灣臺北地方法院核發支付轉給命令，於96年
      12 月6日自原告所有臺灣郵局股份有限公司帳戶內取償3,
      576,519 元，及自原告所有合作金庫商業銀行城中分行帳
      戶取償4,970,755 元，共計8,547,274 元。
    3.其後，原告不服上開臺灣高等法院94年度重上字第181 號
      判決結果，提起上訴，經最高法院97年度台上字第1433號
      廢棄發回，繼由臺灣高等法院97年度重上更(一)字第119 號
      判決駁回被告所有請求，被告不服再提起上訴，經最高法
      院98年度台上字第1545號判決駁回上訴而確定。
（二）兩造爭執事項：
    1.原告請求被告給付8,547,274 元部分，應自何時起算遲延
      利息？
    2.被告抗辯被告與訴外人即答辯狀附表一所示客戶分別簽訂
      如附表一所示合約，因原告遲不交貨，致被告受有損失8,
      203,370 元得抵銷，有無理由？
五、得心證之理由：
（一）經查，本件原告主張被告以臺灣高等法院94年度重上字第
      181 號判決為據，就該判決勝訴部分聲請假執行，並取得
      8,547,274 元，嗣上開判決經最高法院廢棄發回，被告對
      原告損害賠償之請求均已遭駁回且已確定等事實，業據其
      提出與所述相符之臺灣高等法院94年度重上字第181 號、
      97年度重上更(一)字第119 號、最高法院97年度台上字第14
      33號判決、98年度台上字第1545號、臺灣板橋地方法院96
      年12月20日板院輔96執星字第68785 號執行命令、臺灣臺
      北地方法院96年11月23日北院隆96執助戊字第6827號執行
      命令等為證，並經本院依職權調取臺灣板橋地方法院民事
      執行處96年度執字第68785 號假執行之執行卷、臺灣板橋
      地方法院93年度重訴字第179 號損害賠償事件全卷（即包
      含臺灣高等法院94年度重上字第181 號、97年度重上更(一)
      字第119 號、最高法院97年度台上字第1433號、98年度台
      上字第1545號等）查核屬實，被告對此亦不爭執（見前開
      兩造不爭執事項），應堪信實。
（二）按無法律上之原因而受利益，致他人受損害者，應返還其
      利益，雖有法律上之原因，而其後已不存在者，亦同，民
      法第179 條定有明文。又執行宣告假執行之裁判，與執行
      確定判決無異，嗣後該裁判如有變更，債務人自可依民事
      訴訟法第395 條第2 項規定，請求返還其所為之給付及所
      受之損害，或另行起訴請求之，蓋該規定兼具實體法之性
      質，被告於訴訟中，固得據以請求，倘於原告受敗訴判決
      確定後，另行起訴請求，亦無不可（司法院院解字第3046
      號解釋、最高法院73年度台上字第59號判例參照）。查被
      告於受領時雖有法律上之原因（即臺灣高等法院94年度重
      上字第181 號判決，判命原告應給付被告7,284,713 元，
      及自93年5 月8 日起至清償日止，按年息百分之5 計算利
      息，總計共8,547,274 元之勝訴部分，得於供擔保後為假
      執行），惟其後該法律上原因，已不復存在，且原告所提
      上開損害賠償訴訟，迭經臺灣高等法院97年度重上更(一)字
      第119 號、最高法院98年度台上字第1545號判決，均駁回
      被告之上訴，並已確定，則依上開說明，被告自無受領前
      揭8,547,274 元給付之法律上原因，則原告本於不當得利
      之法律關係，訴請被告應將已受領8,547,274 元返還予原
      告，洵屬有據。
（三）次按不當得利之受領人，不知無法律上之原因，而其所受
      之利益已不存在者，免負返還或償還價額之責任。受領人
      於受領時，知無法律上之原因或其後知之者，應將受領時
      所得之利益，或知無法律上之原因時所現存之利益，附加
      利息，一併償還。民法第182 條定有明文。查被告係因臺
      灣高等法院94年度重上字第181 號宣告假執行之判決，而
      自原告所有帳戶內受領損害賠償額共計8,547,274 元，其
      後該民事訴訟則於98年8 月21日因最高法院判決駁回被告
      上訴而確定，已如前述。從而，被告至遲應於前案判決確
      定之翌日起，即知其受領上開款項無法律上原因，故原告
      請求被告給付8,547,274 元應自98年8 月22日起自清償日
      止，按年息百分之5 計算之利息，應為可採。至被告抗辯
      原告未曾催告被告給付，故原告請求此部分利息顯屬無據
      云云，惟按受領人於受領時知無法律上之原因或其後知之
      者，應將受領時所得之利益或知無法律上之原因時所現存
      之利益，附加利息，一併償還，乃民法第182 條第2 項前
      段所明定，此係課予惡意受領人附加利息返還不當得利之
      責任，而此項附加之利息應自受領時或知無法律上之原因
      時起算，與民法第233 條規定法定遲延利息所不同（最高
      法院72年度台上字第2473號判決、臺灣高等法院93年度上
      更(一)字第69號判決要旨參照）。是以，被告此部分抗辯，
      顯不足取。
（四）本件被告另抗辯，被告與訴外人即答辯狀附表一所示客戶
      分別簽訂如附表一所示合約，嗣因原告遲不交貨，致其受
      有損失8,203,370 元得抵銷云云。惟按除別有規定外，確
      定之終局判決就經裁判之訴訟標的，有既判力。民事訴訟
      法第400 條定有明文。查本件被告所提抵銷之訴訟標的，
      核與前案即臺灣板橋地方法院93年度重訴字第179 號損害
      賠償事件之訴訟標的相同，此亦據被告自承在卷（見本院
      卷第48頁），復經本院核閱上開臺灣板橋地方法院全部卷
      證無訛。是關於被告抗辯其與訴外人即答辯狀附表一所示
      客戶分別簽訂合約，因原告遲不交貨，致其受有損失8,20
      3,370 元等情，業經最高法院以98年度台上字第1545號判
      決被告全部敗訴確定，則依上開民事訴訟法第400 條之規
      定，被告所提抵銷之訴訟標的已有既判力，自不容兩造當
      事人再為相反主張。
（五）被告另抗辯，前案臺灣高等法院97年度重上更(一)字第119
      號之判決係以被告雖曾於93年3 月3 日寄發存證信函催告
      原告應於收受函後7 日內為貨品之交付，而原告已於93年
      4 月6 日以存證信函為準備給付之提出，認原告無給付遲
      延，惟縱認93年4 月6 日發函後已免除給付遲延之責任，
      然其93年4 月6 日之發函亦顯逾被告所訂之履行期日，故
      原告在準備給付之提出前，仍應有給付遲延之責任云云。
      惟按「所謂既判力不僅關於其言詞辯論終結前所提出之攻
      擊防禦方法有之，即其當時得提出而未提出之攻擊防禦方
      法亦有之。」（最高法院51年台上字第665 號判例足資參
      照）查被告於前案損害賠償事件中係請求全部損害，並未
      將93年3 月3 日起至93年4 月6 日止之給付遲延損害除外
      ，此從被告答辯狀所提之「附表一」，核與前案板橋地方
      法院93年度重訴第179 號被告起訴狀之「原證五」內容完
      全相符即明，則此部分給付遲延之損害自仍為前案之審判
      範圍，是其損害賠償請求既經終局判決敗訴確定，依上述
      最高法院判例意旨，縱前案臺灣高等法院97年度重上更(一)
      字第119 號判決，對於93年3 月3 起至93年4 月6 日止之
      給付遲延損害部分，未經查核，然因其屬於判決當時得提
      出而未提出之攻擊防禦方法，故仍受前案既判力之拘束。
      準此，被告以其對原告有損害失8,203,370 元賠償債權作
      抵銷抗辯，亦難認有理由。
六、綜上，原告依據民法不當得利之法律關係，請求被告應給付
    8,547,274 元及自98年8 月22日起至清償日止，按年息百分
    之5 計算之利息，為有理由，應予准許。
七、兩造分別陳明願供擔保請准宣告假執行及免為假執行，經核
    於法均無不合，爰分別酌定相當之擔保額准許之。
八、本件事證已臻明確，兩造其餘之主張及舉證，核與判決之結
    果不生影響，爰無庸一一論述，併此敘明。
九、據上論結，原告之訴為有理由，依民事訴訟法第78條、第
    390 條第2 項、第392 條，判決如主文。
中    華    民    國    99    年    7     月    14    日
                民事庭審判長法  官  宋 國 鎮
                            法  官  王 炳 人
                            法  官  游 欣 怡
以上正本係照原本作成。
如不服本判決，應於送達後20日內向本院提出上訴狀（須附繕本
）。
                            書記官  張 宏 賓
中    華    民    國   9*9    年    7     月    14    日

司法院資訊處製作；財團法人民間司法改革基金會備份。
